【裁判字號】    95,交上更(二),7
【裁判日期】    950807
【裁判案由】    業務過失致死
【裁判全文】
臺灣高等法院高雄分院刑事判決     95年度交上更(二)字第7號
上  訴  人
即  被  告    乙○○原名林茂.
上列上訴人因業務過失致死案件，不服臺灣屏東地方法院89年度
交訴字第50號中華民國90年3 月16日第一審判決（起訴案號：臺
灣屏東地方法院檢察署88年度偵字第5781號、第5963號），提起
上訴，判決後經最高法院第二次發回更審，本院判決
如左：
      主  文
原判決撤銷。
乙○○無罪。
      理  由
一、公訴意旨略以：被告乙○○平日以駕駛貨車賣菜營業維生，
    為從事駕駛業務之人，於民國（以下同）88年6 月21日21時
    40分許，駕駛車號VJ-888號大貨車，沿屏東縣萬丹鄉○○路
    往屏東方向行駛，在汽車行駛中，其本應注意車前狀況及兩
    車併行之間隔，隨時採取必要之安全措施，並在超車時與前
    車保持半公尺以上之間隔，且依當時之情形又無不能注意之
    情事，詎其於車行經屏東縣萬丹鄉○○路與廣安路交岔口前
    約30公尺處，竟疏未注意及此，適有黃志生騎乘車號PEP-74
    3 號機車（當時未懸掛車牌），沿屏東縣萬丹鄉○○路同方
    向行駛在其前側，被告乙○○所駕駛之大貨車，因未保持適
    當之間隔而貿然超越黃志生所騎機車，因而致大貨車於超車
    後，其大貨車後側車身仍擦撞黃志生所駕駛之機車左側，黃
    志生因而人車倒地，所騎機車則順勢倒下衝入夾於被告乙○
    ○所駕駛大貨車之車底下方拖行，嗣黃志生因當場頭部受創
    ，經送醫急救後，仍於88年6 月27日，因腦內出血、心肺衰
    竭不治死亡，因認被告乙○○涉有刑法第276 條第2 項之業
    務過失致死罪嫌。
二、公訴人認上訴人乙○○涉有業務過失致死罪嫌，無非係以告
    訴人即被害人黃志生之父母丁○○、甲○○及妻丙○○之指
    訴，並有警製之道路交通事故調查報告表、現場圖及照片附
    卷可稽，且上訴人乙○○經送法務部調查局以控制題法及混
    合問題法實施測謊後，就其所稱等待燈號時遭被害人由車後
    撞及，其於行進中並未擦撞被害人等情，均呈情緒波動反應
    ，應係說謊，顯見上訴人乙○○所辯遭被害人由車後追撞云
    云，並非實情，而認定上訴人乙○○之大貨車於超車後，其
    大貨車後側車身擦撞黃志生所駕駛之機車左側，致黃志生人
    車倒地，所騎機車則順勢倒下夾於上訴人乙○○所駕駛大貨
    車之車底下方拖行，黃志生因而當場頭部受創，經送醫急救
    不治死亡等語，為其論據。
三、訊據上訴人乙○○堅決否認有何過失致死犯行，辯稱：我當
    時駕駛VJ-888號大貨車，自萬丹往屏東方向行駛，行至萬丹
    鄉○○路與廣安路口時，因紅燈我停在路口，但我有感覺車
    有震動，我以為是小貨車或自用小客車撞上我尾部，因當時
    下大雨，我停一下未見有人找我理論，我便慢慢啟動前進，
    結果旁邊駕駛人按我喇叭示意，我下車查看才知黃志生騎機
    車失控滑倒自後插入我所駕大貨車底盤，我並無過失責任等
    語。經查：
（一）告訴人即死者之父母丁○○、甲○○及其妻丙○○（原名
      陳欣儀）均未於前述車禍發生時在場，業據其等所不否認
      ，3 人分別於警詢及偵審中指陳；被告係自後欲超越被害
      人所騎機車，不慎擦撞被害人致倒地，並拖行受傷死亡云
      云，惟查其等均為被害人之近親，所為證據證明力已嫌薄
      弱，且其等於車禍發生時並未在現場目擊，顯非據自身經
      歷所作陳述，而屬推測之詞，自難遽信為真實。又告訴人
      丙○○於偵查中陳稱：肇事者行進後欲自路肩超車才擦撞
      死者等語（見88年7 月21日偵查筆錄），惟查上訴人乙○
      ○之大貨車是停在其車道內白線邊，其車並未逾越行駛於
      路肩，此有相驗卷所附現場照片可憑（見相驗卷第5 頁正
      、背面照片），足見上訴人乙○○並無行駛於路肩超車情
      事，告訴人丙○○於偵查中所稱：肇事者行進後欲自路肩
      超車才擦撞死者等語，亦屬不實。又檢察官督同法醫師相
      驗，所製之勘驗筆錄、相驗屍體證明書、驗斷書等文書，
      僅足證明有本件交通事故發生，尚不得據此即証明上訴人
      乙○○對本件死亡之結果有過失。
（二）證人即現場處理之警員劉志純於偵查中證稱：「（是否有
      查驗車身部分有擦撞痕？）是貨車後尾部機車卡住部分有
      」等語（見88年度偵字第5781號偵卷第14頁背面）；於原
      審亦到庭證稱：「（你們當時有無檢查機車車頭有無凹陷
      ？）車頭左側部分有機車輕微撞痕跡」「 (當時有無注意
      到機車及大貨車車損的狀況？）大貨車後車的作用桿有遭
      摩擦的現象，車身有注意看，無擦撞的痕跡，機車右邊有
      倒下去摩擦的痕跡」等語（見原審卷第23頁、第55頁）；
      證人即於車禍現場附近開保養廠之陳丁山結稱：當時是下
      大雨，警員向我借千斤頂，將機車拖出來，我未出去看，
      我當時有聽到碰撞的聲音等語（見原審卷第55頁背面、第
      56頁）。而依卷附相片所示，死者所騎機車正面確與異物
      有接觸及撞擊，而致前踏板彎曲、前叉內縮、左後輔助踏
      板向外翻起且往前移位之損壞現象（見上開5781號偵卷第
      17頁及背面所附相片6 張）。另依卷附之道路交通事故調
      查報告表、現場圖及照片顯示，死者騎乘之機車橫停於大
      貨車後方底盤下，距本件車禍所產生之碎片陳置處約有21
      公尺，而死者倒地處及所配戴之安全帽掉落處距碎片陳置
      處10.7公尺，安全帽距機車倒地卡停處為11.3公尺，由此
      相關位置研析，死者所騎乘之機車顯係自後追撞大貨車底
      盤，此並經道路交通事故調查報告表肇事經過摘要欄載述
      明確，可見上訴人乙○○供稱：我當時係行經十字路口停
      紅燈，死者從後撞擊等語，尚與死者機車頭撞入上訴人乙
      ○○大貨車尾部約中央部位之照片相符，又該大貨車尾燈
      紅、黃燈均有亮，復有同一照片可憑（見相驗卷第5 頁正
      、背面之照片機車已進入大貨車尾部約中央部位處及該大
      貨車尾燈紅、黃燈均有亮）。公訴人認係因上訴人乙○○
      駕車疏未注意車前狀況及兩車併行之間隔，致超車時，大
      貨車後側車身擦撞死者所駕駛之機車左側，死者因而人車
      倒地，機車則順勢衝入夾於上訴人乙○○所駕駛大貨車之
      車底下方拖行等情，此與前述照片所示機車已進入大貨車
      尾部約中央部位處不符，若大貨車超車時，大貨車後側車
      身擦撞死者所駕駛之機車左側，如何機車會進入大貨車尾
      部約中央部位處，又兩人同方向，應是撞入大貨車之車尾
      ，如何是「擦撞」車尾（2 車同方向，擦撞大貨車左右兩
      側有可能，擦撞大貨車尾側尚難以想像，故應是機車撞入
      大貨車尾），是公訴人所謂大貨車後側車身擦撞死者機車
      之說，尚難以成立，且死者所騎機車之高度遠大於上訴人
      乙○○所駕貨車底盤之淨高度（見相字卷第5 頁及背面所
      附照片），果係上訴人乙○○自後超車擦撞死者之車，表
      示上訴人乙○○所駕車速度較快，則依反作用力之原理，
      死者應係向外甩出偏離，才符常理，當無仍追逐衝入上訴
      人乙○○所駕大貨車後側底盤之理，公訴人所認大貨車後
      側車身擦撞死者，尚與事理有違。
（三）又死者騎乘之機車橫停於大貨車後方底盤下，距本件車禍
      所產生之碎片陳置處約有21公尺，而死者倒地處及所配戴
      之安全帽掉落處距碎片陳置處10.7公尺，安全帽距機車倒
      地卡停處為11.3公尺，此係因當時值夜晚，且又下大雨，
      視線較差，死者驟然發現前方有大貨車，為緊急閃避應變
      ，於緊張之際不慎傾斜滑倒，並於倒地時安全帽掉落，所
      以才造成在該大貨車後21公尺有機車碎片，及碎片旁之刮
      地痕，與安全帽脫落於距車尾11.3公尺之地上，又因下雨
      路滑，將倒之際之機車仍續衝向大貨車尾，而終卡止在大
      貨車尾中央部位，前述過程才會造成機車碎片陳置大貨車
      尾處約21公尺，安全帽掉落處距碎片陳置處10.7公尺，安
      全帽距機車倒地卡停處為11.3公尺之現場情形，如此過程
      ，此係死者騎機車不注意所致，因係機車來撞入大貨車尾
      部，尚難認在前駕駛大貨車之上訴人乙○○有何過失可言
      。
（四）死者黃志生經檢察官督同法醫師相驗結果，除左前額及左
      聶部有裂傷，右小腿有數個水泡外，其餘身體其他部位並
      無明顯外傷，且經法醫判斷係左前額裂傷致腦漿溢出（腦
      內出血），引起心肺衰竭死亡，此有驗斷書載述明確，而
      死者倒地處及所配戴之安全帽掉落處距機車碎片掉點10.7
      公尺，距機車卡停處11.3公尺，有現場圖在卷可考。另參
      諸死者撞擊後之陳臥位置，係位於機車碎片與機車卡停之
      中間處，此有告訴人丙○○之刑訴狀所附現場簡圖在卷可
      稽（附於相字卷第28頁及背面）。依常情研判，死者左前
      額及左聶部之裂傷應係撞擊大貨車後方升降機曲臂零件所
      致，而非遭上訴人乙○○之大貨車拖行所致，否則死者黃
      志生其餘身體部位，不可能無明顯外傷之理。而之所以死
      者撞擊後之陳臥位置，係位於機車碎片與機車卡停之中間
      處，應係撞擊後依加速度之原理而往前推進倒地所致，並
      與上訴人乙○○所供稱：我感覺車後被輕微撞擊，仍向前
      駕駛，直至同行之車示意才停車等語之情況相符。原審認
      死者駕駛重型機車，驟然發現前方因紅燈停於路口或慢行
      之大貨車，而緊急煞車，致失控往右方傾斜滑倒插入大貨
      車後底盤，上訴人乙○○因繼續往前行駛，致死者被拖行
      10餘公尺，而當場頭部受創，亦屬無據。又若機車在地上
      被拖行10餘公尺，則臨大貨車後地上理應留下有長條刮地
      痕，惟本件臨大貨車後地上並無長條刮地痕，只大貨車尾
      後20餘公尺處有一小段刮地痕（見相驗卷第3 頁現場圖）
      ，應無機車在地上被拖行10餘公尺情事（該大貨車尾後20
      餘公尺處之一小段刮地痕應非在地上拖行10餘公尺所留）
      。又若縱有機車在地上被拖行10餘公尺之事，因係死者來
      撞上訴人乙○○大貨車尾部，上訴人乙○○亦無何過失可
      言。
（五）本件車禍經送台灣省高屏澎區車輛行車事故鑑定委員會，
      及台灣省車輛行車事故覆議鑑定委員會鑑定，結果均以「
      肇事狀況不明，本會無據作鑑定」「本會未便遽予覆議」
      等語（分見相字卷第35頁、原審卷第30頁及背面），原審
      循告訴人代理人之請求送請國立交通大學鑑定，經就本件
      事故過程所為之重建，亦認定係死者黃志生駕駛重型機車
      ，因夜間天雨視線不清，驟然發現前方因紅燈停於路口或
      慢行由乙○○駕駛之大貨車，而疑似緊急煞車，致失控往
      右方傾斜滑倒，使機車插入大貨車後底盤，黃志生頭部並
      因而撞擊大貨車後方升降機曲臂零件而重創，其綜合研判
      係認黃志生駕駛重型機車失控滑倒追撞乙○○駕駛之大貨
      車，為肇事原因，有國立交通大學90年1 月16日行車事故
      鑑定意見書1 份附卷足憑。
（六）測謊之鑑驗，係就受測人對相關事項之詢答，對應其神經
      、呼吸、心跳等反應而判斷，其鑑驗結果有時亦因受測人
      之生理、心理因素而受影響，該鑑驗結果固可為審判之參
      考，但非為判斷之唯一、絕對之依據，鑑驗結果是否可採
      ，應由法院斟酌取捨。蓋測謊鑑驗之結果既會受到受測人
      之生理、心理因素而受影響，且人的行為、思想又無法量
      化，則測謊自不能如物理、化學試驗般獲得絕對之正確性
      ，測謊之結果應係在有其他可資信賴之積極或消極證據存
      在之情形下，作為補強證據證明力參考之用，而非可作為
      判斷事實之唯一及絕對憑據。又測謊報告形式上若符合測
      謊基本程式要件，包括1.經受測人同意配合，並已告知得
      拒絕受測，以減輕受測者不必要之壓力。2.測謊員須經良
      好之專業訓練與相當之經驗。3.測謊儀器品質良好且運作
      正常。4.受測人身心及意識狀態正常。5.測謊環境良好，
      無不當之外力干擾等要件，即賦予證據能力，非謂機關之
      鑑定報告書當然有證據能力；具上述形式之證據能力者，
      始予以實質之價值判斷，必符合待證事實需求者，始有證
      明力。又一般而言，受測者否認犯罪之供述呈現不實之情
      緒波動反應，不得採為有罪之唯一證據，若受測者否認犯
      罪之供述並無不實之情緒波動反應，又無其他積極證據證
      明其被訴之犯罪，自得採為有利於受測者之認定（最高法
      院92年度台上字第2282號判決意旨參照）。本件被告經送
      法務部調查局以控制題法及混合問題法實施測謊後，就其
      所稱（一）等待燈號時遭被害人由車後撞及。（二）並未
      擦撞被害人。（三）其未於行進中擦撞被害人等情，經測
      試均呈情緒波動反應，應係說謊，有法務部調查局陸(三)
      字第88083256號鑑定通知書1 份附卷足憑，惟本件測謊鑑
      驗之過程，雖被告同意測謊，然測謊儀器是否品質良好且
      運作正常，及測謊員是否受過相關之專業訓練及具有相當
      之經驗，則付闕如，依上揭判決意旨，難謂該測謊報告已
      具備證據能力，且依上說明，縱認有證據能力，亦至多僅
      能作為其所述非實之參考，並無客觀具體證據足以證明被
      告所駕大貨車車身有擦撞的痕跡，已如前述，則上開測謊
      鑑定結果，亦難遽採為不利被告認定之依據。
    綜上所述，因上訴人乙○○之大貨車與死者機車2 車是同方
    向，機車擦撞大貨車左右兩側有可能，機車擦撞大貨車後尾
    側尚難以想像，故應是機車撞入大貨車尾，公訴人所謂大貨
    車後側車身擦撞死者機車之說，尚難以成立。又因當時值夜
    晚，且又下大雨，視線較差，死者驟然發現前方有大貨車，
    為緊急閃避應變，於緊張之際不慎傾斜滑倒，並於倒地之際
    安全帽掉落，所以才造成在該大貨車後21公尺有機車碎片，
    及碎片旁之刮地痕，與安全帽脫落於距車尾11.3公尺之地上
    ，又因下雨路滑，將倒之際之機車仍續衝向大貨車尾，而終
    卡止在大貨車尾中央部位，前述過程才會造成機車碎片陳置
    大貨車尾處約21公尺，安全帽掉落處距碎片陳置處10.7公尺
    ，安全帽距機車倒地卡停處為11.3公尺之現場情形，故應是
    死者所騎之機車確係自後追撞上訴人乙○○所駕之大貨車尾
    部。又臨大貨車後地上並無長條刮地痕，應無機車在地上被
    拖行10餘公尺情事（至該大貨車尾後20餘公尺處之一小段刮
    地痕應非機車在地上被拖行10餘公尺所留），上訴人乙○○
    並無將死者拖行10餘公尺之事實，死者騎機車自後來撞上訴
    人乙○○大貨車尾部中間部位，上訴人乙○○尚難以防範，
    其應無過失可言，此外復查無其他積極確切證據證明上訴人
    乙○○有何過失情事，要屬不能證明上訴人乙○○犯罪。
四、原審未為詳察，遽予論科，尚有未洽，上訴人乙○○上訴指
    摘原判決不當，為有理由，原判決自應予撤銷改判，另為上
    訴人乙○○無罪之判決。
據上論結，應依刑事訴訟法第369 條第1 項前段、第364 條、第
301 條第1 項前段，判決如主文。
本案經檢察官陳國全到庭執行職務。
中    華    民    國    95    年    8     月    7     日
                  刑事第六庭  審判長法  官  王憲義
                                    法  官  李璧君
                                    法  官  張盛喜
以上正本證明與原本無異。
檢察官如不服本判決應於收受本判決後10日內向本院提出上訴書
狀，其未敘述上訴理由者，並得於提起上訴後10日內向本院補提
理由書狀（均須按他造當事人之人數附繕本）「切勿逕送上級法
院」。
被告不得上訴。
中    華    民    國    95    年    8     月    7     日
                                    書記官  林明威


司法院資訊處製作；財團法人民間司法改革基金會備份。
